【裁判字號】    96,訴,4755
【裁判日期】    970130
【裁判案由】    遷讓房屋
【裁判全文】
臺灣臺北地方法院民事判決              96年度訴字第4755號
原      告  乙○○
被      告  甲○○
訴訟代理人  賴見強律師
上列當事人間請求遷讓房屋事件，本院於民國97年1月16日言詞
辯論終結，判決如下：
    主      文
被告應將門牌號碼為臺北市○○路三一六號四樓房屋遷讓返還原
告。
訴訟費用由被告負擔。
    事實及理由
一、原告主張：緣坐落臺北市○○區○○段二小段395及395地號
    土地及其上之同小段1011建號即門牌臺北市○○區○○路31
    6號4樓房屋（下稱系爭房屋，與前揭土地合稱系爭房地）係
    原告於民國74年所繼承，登記原告名下，然遭原告胞兄即被
    告甲○○無償使用多年，兩造雖於91年7月31日經臺北市萬
    華區調解委員會調解，惟被告仍拒不遷讓，被告占有上開房
    地並無正當權源，爰訴請被告遷出系爭房屋，並將房屋交還
    原告等語，並聲明：被告應將門牌臺北市○○路316號4樓房
    屋遷讓返還與原告。
二、對被告抗辯之陳述：兩造從未約定系爭房屋交由被告無償使
    用，且證人丙○○之證詞係稱：被告依兩造之兄即證人丙○
    ○之夫之指示，即遷入系爭房屋居住，並未經原告同意。
三、被告則以：系爭房地原係家族產業，兩造之父過世時，便將
    系爭房地登記於原告名下，原告雖為系爭房地所有權人，惟
    其並未持有所有權狀，且均由被告占有使用中，兩造並約定
    系爭房屋需待原告無居所時，才可請求返還自住，有證人丙
    ○○於96年12月17日之證詞可稽，故被告並非無權占有系爭
    房地而係使用借貸，原告無權請求被告遷出並交還系爭房地
    等語置辯，並聲明：原告之訴駁回。
四、兩造不爭執部份：
(一)、原告於74年間因繼承取得系爭房地所有權，有土地暨建物所
    有權狀及臺北市土地登記第二類謄本影本在卷可稽（本院卷
    第10至12頁，第35至37頁）。
(二)、系爭房屋現由被告占有使用中，有臺北市政府警察局萬華分
    局東園街派出所查訪表影本一紙在卷可稽（本院卷第52至53
    頁）。
五、兩造之爭點及論述：原告主張因繼承而取得系爭房地所有權
    ，業據提出土地暨建物所有權狀影本等件為證，並為被告不
    爭執，應堪信為真實，惟原告請求被告遷讓返還系爭房屋，
    被告則以前詞辯稱其就系爭房屋有合法占有權源；經查：
(一)、原告否認兩造間就系爭房屋有成立需待原告無居所時，才可
    請求返還自住之約定等情，被告雖舉兩造之大嫂丙○○為證
    ，惟據證人丙○○於96年12月17日言詞辯論期日到庭所為之
    證述略以：「（被告訴訟代理人問：你對於被告及原告間有
    關於萬大路316號4樓房屋之糾紛是否清楚？）我知道，七十
    二年時我先生是原告的大哥仍在世，當時我公公過世，那時
    原告還未婚，我先生有和原告說，如結婚後原告其夫沒有房
    子，系爭房屋就給原告；如原告之夫有房子，房子就給被告
    。我公公過世時並沒有交代遺產如何分配，我先生是大哥，
    所以就和妹妹這樣說。系爭房屋我小叔自七十二年時就一直
    住那邊，一直住到現在，我小叔當時自己也有分到316號3樓
    的房屋，但因小孩長大，3樓不夠住，所以他們搬進4樓去住
    ，他們現在不住在3樓，3樓出租給別人。搬進4樓的時間已
    約有十幾年，但確實的時間我不記得了，搬進4樓時是大哥
    叫他搬進去的，因房子的事都是大哥在處理。……」「（法
    官問：知不知道原告是如何取得系爭房地之所有權登記？）
    原來房地都是在我公公名下，公公過世後，原告是因繼承的
    關係，得到系爭房地的所有權。」「（法官問：據你上述所
    言，被告搬入原告的房屋是因為大哥的指示？）是。當時大
    哥或被告是否有和原告溝通過要搬入她的房子居住一事，我
    並不清楚，據我所知，因系爭房地都是我先生在處理，所以
    應該沒有告訴過原告，因為系爭房地的權狀仍在我們這邊，
    且房地的稅金都是我們在繳納，……」等語（參見本院卷第
    67頁反面、第68頁），是由丙○○上開證詞內容，可知原告
    取得系爭房地，係因分析財產緣故，而被告使用系爭房屋，
    並非有與原告協議或約定，而是兩造父親過世後，經其兄長
    單方面對系爭房屋使用權所為之指示，證人前揭所言，自難
    證明兩造間就系爭房屋有成立需原告無居所時，才可請求返
    還附此一條件之無償使用借貸約定存在，被告亦未提出其他
    證據以明其說，故其所辯並不可採。
(二)、至於被告辯稱：系爭房地登記於原告名下之後，原告未實際
    管領，且有關房地所有權狀等文件由伊保管云云。然查，倘
    系爭房地確係分析而來，被告身為年長者，代為管理年幼者
    資產，乃事所常見，而身為年幼者多聽憑處置，亦非絕無僅
    有，是否因此即認為原告同意系爭房屋需待其無居所時，才
    可請求被告返還自住，尚非毫無質疑餘地，縱使原告將系爭
    房地所有權狀等文件交由被告保管，原告仍為系爭房地所有
    人，其本於所有權人身分主張權利，自非毫無可採。
(三)、原告於登記為系爭房地所有人後，系爭房地仍續由被告管理
    使用，此為兩造所不爭執，而兩造間就此一關係並未訂立任
    何契約關係，亦無任何使用對價之約定與收取，性質上應屬
    於無償使用借貸關係。而兩造就此一無償使用借貸關係並未
    簽訂任何契約，亦未約定其存續期限，對於使用借貸之目的
    亦無從釐清，依民法第470條第2項規定：「借貸未定期限，
    亦不能依借貸之目的而定其期限者，貸與人得隨時請求返還
    借用物。」貸與人即本件原告自得隨時請求使用人即本件被
    告返還系爭房地，今原告既訴請被告遷出系爭房屋，即為一
    終止使用借貸關係之意思表示，被告於使用借貸契約終止後
    ，即無占有之權源，其經原告請求返還，自應負返還責任。
    此外，被告復無法舉證證明，有其他占有使用系爭房屋之權
    源，其占有使用系爭房屋，自屬無權占有，被告抗辯其係有
    權占有，洵屬無據。
(四)、按所有人對於無權占有或侵奪其所有物者，得請求返還之；
    對於妨害其所有權者，得請求除去之，民法第767條定有明
    文。被告就其占有系爭房屋既未能提出正當權源之證明，對
    房屋所有權人之原告而言，即屬無權占有，原告本於所有權
    之作用，訴請被告遷出系爭房屋，並將之交還原告，自屬有
    理。從而，原告本於所有物返還請求權，請求被告應遷出坐
    落臺北市○○區○○路316號4樓房屋，並將該房屋交還原告
    ，即屬有據，應予准許。
六、本件事證已臻明確，兩造其餘主張、陳述及所提證據，經審
    酌與本院前揭判斷不生影響，毋庸再予審酌，併此敘明。
七、訴訟費用負擔之依據：民事訴訟法第78條。
中    華    民    國    97    年    1     月    30    日
                  民事第六庭    法  官  鄧德倩
以上正本係照原本作成。
如對本判決上訴，須於判決送達後20日內向本院提出上訴狀。
中    華    民    國    97    年    1     月    30    日
                                書記官  池東旭


司法院資訊處製作；財團法人民間司法改革基金會備份。
